【裁判字號】    89,上訴,325
【裁判日期】    890307
【裁判案由】    偽造文書
【裁判全文】
臺灣高等法院臺中分院刑事判決          民國八十九年度上訴字第三二五號
    上  訴  人  臺灣南投地方法院檢察署檢察官
    被      告  乙○○
    選任辯護人  林志忠
                陳國華
右上訴人因被告偽造文書案件，不服台灣南投地方法院中華民國八十八年十二月二十
日第一審判決（民國八十八年度訴字第四號，起訴案號：台灣南投地方法院檢察署民
國八十七年度偵字第四一二九號），提起上訴，本院判決如左：
    主      文
上訴駁回。
    理      由
一、本案經本院審理結果，認第一審判決被告無罪，並無不當，應予維持，並引用第
    一審判決書記載之證據及理由（如附件）。
二、上訴人即公訴人上訴意旨略稱：查文義上「領域」之範圍應較「領土」範圍大，
    一般國際法上所稱之領域，有真實部分與想像部分，前者如領土、領海、領空，
    後者如駐外使節辦公處所、真實領域外國籍船艦（參照最高法院五十八年第一次
    民刑庭總會會議），故原審將我國所認知領域，竟較領土範圍狹隘恐有失當。且
    一國領域之範圍劃定，為統治行為，如我國憲法規定「領土依固有彊域，非經國
    民大會決議，不得變更」，依司法院大法官會議釋字第三二八號解釋，為重大之
    政治問題，不應由行使司法權者所認定，領土之範圍既不能由法院認定，較領土
    範圍猶大之領域，尤不能由法院所認定，本件原審判決被告無罪，係以大陸地區
    非屬我國領域，被告所涉刑法第二百十六條、第二百十條之罪，又非刑法第七條
    案件為其判決理由，原審逕自認我國領域範圍，殊嫌未洽。告訴人丁○○等聲請
    提起上訴略以：(一)、判決書第二項第一點所稱大法官會議釋字第三二八號，雖認
    為國家領土之範圍如何界定，純屬政治問題；其界定之行為，學理上稱之為統治
    行為，依權利分立之憲政原則，不受司法審查。故憲法第四條所稱固有彊域範圍
    之界定，為重大政治問題，不應由行使司法權之釋憲機關予以解釋。此係基於政
    治問題之考量，故不作解釋，並非認為中華民國之固有彊域不及於中國大陸，合
    先明。(二)、中華民國刑法第七條所稱「中華民國領域」依照最高法院七十一年
    台上字第八二一九判例，及八十三年度台上字第五五零九判例，均認為「我國大
    陸領土雖一時為中共所佔領，而使國家統治權在實際行使上發生困難，但其仍屬
    於固有之彊域。是以由我國大陸地區運送偽藥、禁藥至台灣地區，若未經他國之
    轉口港，原不能將之以國外運輸進入者同視，而論以輸入之罪。此等判例均已清
    楚界定，大陸地區仍屬吾國之固有彊域，於此判例未經最高法院廢棄前，此判例
    仍具有事實上之拘束力，各級法院仍應受判例拘束力之限制，不得自外於判例。
    (三)、國家安全法第三條係針對人民入出境所為之規範，並未提及任何有關應受規
    範之人民與應受規範之地區，原審法院驟然將國安法第三條第一項之規定，作為
    中國大陸並非中華民國固有彊域之論，其過程實嫌跳躍、草率。(四)、台灣地區與
    大陸地區人民關係條例第二條第一款，所規定之台灣地區，指台灣澎湖金門馬祖
    及政府統治權所及之其他地區。然第二款規定，大陸地區指台灣地區以外之中華
    民國領土。由該法第二條第二款之規定，可以相當清楚知悉，大陸地區仍屬於中
    華民國之領土，原審捨直接之法律規定，而欲從間接規定另創新解，實背於法律
    解釋之方法。(五)、原審法院認為從訴訟經濟之觀點，審理本案不具可行性，然刑
    事訴訟法之特徵，正是求發現實體之真實，倘採原審法院之見解，則所有刑事案
    件仍應審究是否具有訴訟經濟，則刑事訴訟發現實體之真實之基本原則，勢必大
    打折扣，故刑事訴訟不應採訴訟經濟之觀點，而捨棄發現真實。(六)、原審法院所
    舉東、西德統一前，西德刑法係採功能定義之方式，然德國統一前係分屬二國，
    與吾國對於領域之觀念自有所差異，當然不能等同視之，本件原審判決，認事用
    法顯有違誤云云。查大陸地區為中華人民共和國，台灣地區為中華民國，此為世
    人共知之事實，若說大陸地區為中華民國之領域，不僅與事實不符，且與一般國
    民之認知有違。觀之台灣地區與大陸地區人民關係條例之制訂，足證中華民國之
    統治權不及於大陸地區，故本院認定大陸地區非屬中華民國之領域，從而上訴人
    之上訴為無理由，應予駁回。
據上論斷，應依刑事訴訟法第三百七十三條、第三百六十八條，判決如主文。
本案經檢察官甲○○到庭執行職務。
中      華      民      國    八十九     年       三      月     七     日
                                  臺灣高等法院臺中分院刑事第九庭
                                        審判長法  官  胡  森  田
                                              法  官  黃  日  隆
                                              法  官  蕭  錦  鍾
右正本證明與原本無異。
檢察官得上訴，被告不得上訴。
如不服本判決應於收受送達後十日內向本院提出上訴書狀，其未述上訴之理由者並
得於提起上訴後十日內向本院補提理由書（均須按他造當事人之人數附繕本）。
                                              書記官  陳  曉  青
中      華      民      國    八十九     年       三      月     八     日
                                                                        Ｈ
臺灣南投地方法院刑事判決                              八十八年度訴字第四號
    公  訴  人  臺灣南投地方法院檢察署檢察官
    被      告  乙○○  男  四十六歲（民國○○○年○○月○○○日生）
                        住南投縣竹山鎮○○路十九號
                        現居臺南縣七股鄉大埕村三四七號
                        身分證統一編號：Ｍ一八七五二七七號
    選任辯護人  林志忠律師
                徐明珠律師
右列被告因偽造文書案件，經檢察官提起公訴 (八十七年度偵字第四一二九號)，本
院判決如左：
    主  文
乙○○無罪。
    理  由
一、本件公訴意旨如附件起訴書所載。
二、按本法（指中華民國刑法）於中華民國人民在中華民國領域外犯前二條（指刑法
    第五條、第六條）以外之罪，而其最輕本刑為三年以上有期徒刑者，適用之。但
    依犯罪地之法律不罰者，不在此限；刑法第七條定有明文。本件告訴人丙○○、
    己○○、丁○○、郭宗立之妻戊○○告訴被告乙○○在大陸地區犯刑法第二百十
    六條、第二百十條之行使偽造私文書罪，首應究明者，有無中華民國刑法之適用
    。經查：
    （一）吾國憲法第四條規定：中華民國領土，依其固有之疆域，非經國民大會之
          決議，不得變更之；然何謂【固有疆域】，依大法官會議釋字第三二八號
          解釋，認為固有疆域範圍之界定，為重大之政治問題，不應由行使司法權
          之釋憲機關予以解釋；故中華民國之領土範圍之界定亦非行使司法權之本
          院所能認定，合先敘明。
    （二）惟中華民國刑法（以下略稱刑法）第七條之文義係指【中華民國領域】，
          而非中華民國【領土】；所謂領域應從實證主義之觀點，指中華民國司法
          權所及之區域，即法律主權所及範圍為限。中華民國現行法律主權所及之
          範圍，僅限於臺灣地區（臺、澎、金、馬地區），此於國家安法第三條第
          一項所稱人民入出境，應申請許可，係僅限於入出臺灣地區可知。況臺灣
          地區與大陸地區人民關係條例第二條第一款亦明文規定：臺灣地區：指臺
          灣、澎湖、金門、馬祖及政府【統治權】所及之其他地區；司法機關屬政
          府之一部分，司法權係政府統治權之一，自不能超越出統治權所及之地區
          。中華民國現行統治權既不及大陸地區，此為公知之事實，非但係制定法
          律之立法機關所明定，亦為國際上不可否認之現勢，司法權自無法及於大
          陸地區。
    （三）法諺云：法律的生命是經驗，而不是邏輯；司法權無法及於大陸地區行使
          ，此是經驗事實，法院沒有必要不切實際地、自陷於抽象的邏輯困境，而
          欲將司法權行使之範圍擴張及於大陸地區。如果承認司法權能及於大陸地
          區，無異認為所有發生在大陸地區之刑事案件，都能在臺灣地區偵查、起
          訴、審判、執行，從訴訟經濟的觀點，根本不具可行性。況發生在大陸地
          區之刑事案件，所侵害係該地區之法益，除刑法第五條、第六條所定之罪
          外，如非最輕本刑為三年以上有期徒刑之罪，對臺灣地區之法益的影響輕
          微，甚至不生任何影響；基於司法資源有限性的考量，亦無加以處罰之必
          要性。
    （四）而最高法院八十六年度臺上字第六四Ｏ三號判決書內亦明白表示：大陸地
          區係中華人民共和國，臺灣地區係中華民國；分屬不同法律主權，故大陸
          地區應非刑法效力所及之領域。
    （五）再者，在東、西德統一前，西德刑法上所稱之本國是採取﹁功能定義﹂的
          方式，即對於一般國家或國際法上的﹁本國﹂概念而言；就刑法所謂的﹁
          本國﹂，對於西德而言，則僅限於西德及西柏林境內；在這種刑法設定界
          限的概念下，東德自亦屬﹁外國﹂的範疇；但並不因此當然解釋與一般國
          家間或國際法上所謂的﹁外國與本國﹂，具有一致性（參見，﹁刑法總論
          I﹂，蘇俊雄先生著，自版，八十四年十月初版）；在認定刑法第七條所
          規定之領域涵義亦足供參考。
    （六）綜上所述，本院認大陸地區係中華民國刑法第七條所稱之領域外，而刑法
          第二百十六條、第二百十條之法定最輕本刑為有期徒刑二月，不屬刑法第
          七條所規定之案件；故被告乙○○在大陸地區涉嫌行使偽造私文書罪，非
          刑法範圍所及，其行為不罰，應為無罪之諭知。
據上論斷，應依刑事訴訟法第三百零一條第一項後段，判決如主文。
本案經檢察官徐松奎到庭執行職務。
中      華      民      國    八十八    年     十二     月     二十     日
                                    臺灣南投地方法院刑事庭
                                        法  官
右正本證明與原本無異。
如不服本判決，應於判決送達後十日內，向本院提出上訴狀。
                                        書記官
中      華      民      國    八十八    年     十二     月    三十一    日


司法院資訊處製作；財團法人民間司法改革基金會備份。
